【裁判字號】    91,訴,811
【裁判日期】    920606
【裁判案由】    返還買賣價金等
【裁判全文】
臺灣新竹地方法院民事判決  九十一年度訴字第八一一號
    原      告  乙○○
    被      告  甲○○
右當事人間返還買賣價金等事件，本院判決如左：
    主    文
被告應給付原告新台幣柒拾萬元，及自民國九十一年十一月三十日起至清償日止，按
年息百分之五計算之利息。
訴訟費用由被告負擔。
本判決於原告以新台幣貳拾萬肆仟元供擔保後，得假執行。
    事實及理由
一、原告主張：原告於民國八十三年八月間向被告購買車號ＡＣ─三八六六號、中華
    賓士之中古自小客車一部（下稱系爭車輛），雙方口頭約定買賣價金為新台幣（
    下同）一百二十萬元，因該車車主向銀行辦理分期貸款並設定動產擔保，無法立
    即辦理過戶，原告乃交付部分價金七十萬元予被告，被告同時交付系爭車輛予原
    告使用，兩造約定俟原車主繳清分期付款，被告向原車主取得車籍資料、證件並
    辦妥過戶登記後，原告始支付尾款五十萬元。原告曾於交車後三、四個月，以電
    話催告被告履行車籍過戶登記，被告竟一再藉詞原車主出國致無法辦理過戶登記
    ，致迄未完成過戶登記手續。詎原告於八十四年一月十八日上午十一時許，駕駛
    系爭車輛行經台南市○○路與武聖路口時，為警攔檢查扣，始知系爭車輛為贓車
    ，嗣後系爭車輛並由原車主領回，被告遲未履行過戶登記之義務，經原告於九十
    一年八月二十一日以存證信函催告被告，限期七日內辦理系爭車輛過戶，被告置
    之不理，原告乃再以九十一年八月二十九日存證信函終止契約，為此，依民法第
    二百五十九條之規定，請求被告返還買賣價金七十萬元及法定遲延利息等語。並
    聲明：除假執行擔保金額外，如主文所示。
二、被告則以：自認兩造於八十三年八月間口頭成立買賣契約，其以一百二十萬元之
    價格將系爭車輛出賣予原告，其已收受原告交付之頭期款七十萬元，迄未完成車
    籍過戶登記手續，及系爭車輛因原車主報案失竊，嗣為警扣押並發還予原車主之
    事實。惟辯稱：當初原告購買系爭車輛時，就知道該車有設定動產擔保，原車主
    繳清價款之前，沒辦法過戶，且系爭車輛係原車主向訴外人林東隆代書借款時，
    交付訴外人林東隆質押，後因原車主手頭不方便，請訴外人林東隆代為出賣，所
    以原告才會先付七十萬元取得使用權，等以後車子可已過戶之後，才支付剩餘的
    五十萬元價金，其有告知原告，如原車主未按期繳交分期付款，車輛可能會被銀
    行取回，或原車主有交通違規，或原告使用中失竊等風險，均由原告自行負擔，
    原告也願意負擔上開風險才買，系爭車輛嗣因原車主報案失竊，遭警方查扣，該
    風險自應由原告承擔云云。並聲明：原告之訴駁回。
三、兩造不爭執之事實
  (一)兩造於八十三年八月間口頭成立買賣契約，原告以一百二十萬元之價格向被告購
    買系爭車輛，因該車車主向銀行辦理分期貸款並設定動產擔保，無法立即辦理過
    戶，原告乃交付部分價金七十萬元予被告，被告同時交付系爭車輛予原告使用，
    並約定俟原車主繳清分期付款，被告向原車主取得車籍資料、證件辦妥過戶登記
    後，原告始支付尾款五十萬元。
  (二)被告迄未將系爭車輛過戶予原告。
  (三)原告已於九十一年八月二十一日以存證信函催告被告，限期七日內辦理系爭車輛
    過戶，被告未辦理過戶，原告再以九十一年八月二十九日存證信函終止契約，上
    開信函均經被告收受在案。
四、法院之判斷
  (一)本件兩造之爭點為，系爭車輛因原車主報案失竊，遭警查扣並發還原車主，致無
    法辦理過戶，原告得否解除契約？該風險應由何人承擔？
  (二)查原告購買系爭車輛時，因系爭車輛有設定動產擔保，無法辦理過戶，故未約定
    過戶期限之事實，為兩造所不爭執，依民法第二百二十九條第二項規定：「給付
    無確定期限者，債務人於債權人得請求給付時，經其催告而未為給付，自受催告
    時起，負遲延責任」，同法第二百五十四條規定：「契約當事人之一方遲延給付
    者，他方當事人得定相當期限催告其履行，如於期限內不履行時，得解除其契約
    」。被告遲未辦理系爭車輛之過戶登記，經原告以九十一年八月二十一日台南東
    城郵局第二九一號存證信函，催告被告於七日內辦理系爭車輛之過戶登記，被告
    未依限辦理，自應負給付遲延之責任，原告再以九十一年八月二十九日台南永樂
    郵局第四九四號存證信函通知被告終止契約，及返還已付之價金七十萬元等情，
    亦有存證信函二份在卷可按，按解釋意思表示，應探求當事人之真意，不得拘泥
    於所用之辭句（見民法第九十八條規定），原告之用語雖為「終止買賣契約」，
    其真思應指解除契約而言（即買賣契約溯及失效），依前開說明，其解除契約自
    屬合法。
  (三)被告雖辯稱原告購買系爭車輛時，就知道該車有設定動產擔保，原車主繳清價款
    之前，沒辦法過戶，且其有告知原告，如原車主未按期繳交分期付款，車輛可能
    會被銀行取回，另原車主之交通違規（罰鍰），或原告使用中失竊等風險，均由
    原告自行負擔，原告也願意負擔上開風險才買，系爭車輛嗣因原車主報案失竊，
    遭警方查扣取回，該風險自應由原告承擔云云。惟查，系爭車輛之車主為訴外人
    吳佳璇（原名吳秀梅），實際使用人為吳女之配偶即訴外人顏國朝，嗣顏國朝因
    需錢周轉，而持系爭車輛向訴外人林東隆借款一百五十五萬元，並將系爭車輛連
    同行車執照、鑰匙留置於訴外人林東隆處，嗣訴外人林東隆於八十三年一月間將
    系爭車輛以一百二十萬元之價格出賣予被告，被告先支付六十五萬元，嗣被告於
    八十三年八月間再將系爭車輛轉售予原告，其後訴外人顏國朝於八十三年十二月
    二十九日報案失竊之事實，為兩造所不爭執，並經本院依職權調閱臺灣臺南地方
    法院檢察署八十四年度偵字第一一○三號、臺灣臺北地方法院士林分院檢察署八
    十四年度偵字第二六五九號案件查明屬實，有上開案件不起訴處分書，及訴外人
    吳佳璇、顏國朝及林東隆三人之偵訊筆錄在卷足稽，雖訴外人顏國朝於上開案件
    供稱係訴外人林東隆告知伊系爭車輛失竊，要伊前去報案云云，訴外人林東隆則
    供稱訴外人顏國朝向其借款，因無錢償還，乃以電話囑託其將系爭車輛賣掉，其
    後訴外人顏國朝即向警方謊報失竊云云，供詞互有矛盾，姑且不論訴外人顏國朝
    向警方報案失竊，是否出於故意謊報，抑出於誤認，然系爭車輛確實係由訴外人
    顏國朝交付訴外人林東隆，訴外人林東隆再輾轉讓與被告、原告，則訴外人顏國
    朝報警失竊一節，顯與事實不符，應無疑義。被告於締約時所告知原告應自行承
    擔風險之情況，並不包含系爭車輛被原車主謊報或誤報失竊之情形在內，自難認
    原告同意承擔該項風險，故被告所辯不足採信。
  (四)依民法第二百五十九條第二款規定：「契約解除時，當事人雙方回復原狀之義務
    ，除法律另有規定或契約另有訂定外，依左列之規定：二、受領之給付為金錢者
    ，應附加自受領時起之利息償還之」。原告既已合法解除契約，其依上開規定，
    請求被告返還七十萬元，及自起訴狀繕本送達之翌日即九十一年十一月三十日起
    至清償日止，按年息百分之五計算之利息，為有理由，應予准許。
五、訴訟費用負擔之依據：民事訴訟法第七十八條。
中      華      民      國    九十二    年      六      月      六      日
                                  臺灣新竹地方法院民事第二庭
~B法      官  彭洪英
右為正本係照原本作成。
如對本判決上訴，須於判決送達後廿日內向本院提出上訴狀。
~B法院書記官  吳美雲
中      華      民      國    九十二    年      六      月      六      日


司法院資訊處製作；財團法人民間司法改革基金會備份。
